【裁判字號】    99,消債抗,3
【裁判日期】    990505
【裁判案由】    更生抗告
【裁判全文】
臺灣基隆地方法院民事裁定             99年度消債抗字第3號
抗  告  人
即  債務人  甲  ○
上列抗告人因更生事件對於中華民國98年12月15日本院98年度消
債更字第81號裁定提起抗告，本院裁定如下：
    主  文
原裁定除聲請費用部分外廢棄。
抗告人即債務人甲○自中華民國九十九年五月五日上午八時起開
始更生程序。
命司法事務官進行本件更生程序。
抗告程序費用由抗告人負擔。
    理  由
一、本件抗告意旨略以：
  (一)抗告人前與最大債權金融機構華南商業銀行股份有限公司（
    下稱華南銀行）協商債務清償方案時，因抗告人平日需四處
    打零工，無法正常接聽電話，遂將行動電話交予抗告人之配
    偶，委由其與華南銀行進行協商，且於協商時華南銀行亦同
    意由抗告人配偶代理抗告人為協商，原審未查，逕以抗告人
    本人未直接與華南銀行協商為由，認抗告人協商誠意不足，
    即有誤會。
  (二)原審固於民國98年8月19 日以裁定命抗告人補正租賃房屋之
    租賃契約，抗告人遂於98年9月3日提出依租期現尚有效之租
    賃契約書影本到院，惟原審竟以「抗告人提出之租賃契約租
    期僅為自97年7月1日起至99年6月30 日止，至此之前之租賃
    契約卻付之闕如」為由，駁回抗告人更生之聲請，然原審裁
    定內容既未敘明需提出「歷年來」之租賃契約，倘抗告人所
    提資料尚有欠缺，自應再以裁定命抗告人補正，方屬適法，
    原審捨此不為，逕以開理由駁回抗告人更生之聲請，認事用
    法即有違誤。又抗告人所承租之房屋為抗告人之姐郭琴尼所
    有，因租賃雙方具有旁系血親二親等之親屬關係，故抗告人
    多利用家族成員聚會或郭琴尼前來探視母親之機會，以現金
    支付房租，郭琴尼於收受後亦未留有簽收紀錄，故無法提出
    租金繳納證明，並不違背一般事理常情。
  (三)又抗告人依原審98年8月19 日裁定之要求，提出抗告人配偶
    康永馨之所得資料清單，抗告人僅係於提出上開資料之同時
    ，針對清單之內容提出說明，如原審認抗告人額外之說明尚
    應提出證明文件或提供證明方法，自應另以裁定命抗告人補
    正，方符法定程序，然原審竟以抗告人就額外之說明並未提
    出任何證明，難以採信為由而駁回抗告人之聲請，顯無理由
    。
  (四)抗告人之母趙麗倫為一高齡80歲而無謀生能力之老人，其每
    月所領得之社會救助津貼均用以支應其自身及抗告人一家之
    水、電、瓦斯等費用，除此之外之其他生活開銷均有賴抗告
    人扶養，然原審竟以「觀諸該郵政存簿儲金簿上確有按月水
    電瓦斯等費用之扣款紀錄，則就此趙麗倫是否確有受扶養之
    必要即生疑義。」此一不知所云之理由，逕認抗告人未就受
    扶養人之財務狀況為據實報告，顯有不當。
  (五)抗告人因需補正資料繁多，故就抗告人配偶康永馨及母親趙
    麗倫之財產歸屬資料清單此一部份之資料漏未提出，然抗告
    人早於向財團法人法律扶助基金會申請法律扶助時即已提出
    上開資料，自無於後續程序拒絕提出之可能，且以上開財產
    清單之內容，康永馨、趙麗倫二人名下確無任何之財產，益
    證抗告人並無任何拒絕提出上開財產資料之動機，原審未予
    抗告人再次補正之機會，實有罔顧情理及違法程序法則之嫌
    ，爰依法提出抗告並聲明請求廢棄原裁定等語。
二、按債務人不能清償債務或有不能清償之虞者，得依本條例所
    定更生或清算程序，清理其債務。又債務人對於金融機構因
    消費借貸、自用住宅借款、信用卡或現金卡契約而負債務，
    在聲請更生或清算前，應提出債權人清冊，以書面向最大債
    權金融機構請求協商債務清償方案，並表明共同協商之意旨
    。債務人與金融機構協商成立者，不得聲請更生或清算。消
    費者債務清理條例第151條第1項、第5 項前段分別定有明文
    。易言之，債務人對於金融機構因消費借貸、自用住宅借款
    、信用卡或現金卡契約而負債務，有不能清償或有不能清償
    之虞者，於本條例施行後，曾與最大債權金融機構進行協商
    而不成立，依前開規定反面解釋，自得依本條例聲請更生或
    清算程序。又債務人之收入扣除其與金融機構協商約定之還
    款金額後，顯不足以維持最低生活者，如不許其聲請更生或
    清算而仍強令其須依協商方案繼續履行，即不符本條例更生
    或清算程序乃在幫助陷於經濟上困境之債務人，得藉由更生
    或清算程序走出經濟困境而得重建更生之立法意旨。次按法
    院開始更生程序之裁定，應載明其年、月、日、時，並即時
    發生效力；法院裁定開始更生或清算程序後，得命司法事務
    官進行更生或清算程序，必要時得選任律師、會計師或其他
    適當之自然人或法人一人為監督人或管理人；本條例第45條
    第1項、第16條第1項亦分別定有明文。
三、經查：
  (一)抗告人確於本條例施行後，曾於97年11月4 日與最大債權金
    融機構華南銀行就協商當時已確定之無擔保債務總額新臺幣
    （下同）748,074元（經本院依職權函查正確金額應為799,
    321元）進行協商，惟協商不成立，此有抗告人於原審所提
    出之前置協商不成立通知書在卷可稽，合先敘明。
  (二)抗告人主張其自97年3 月失業後，均係至建築工地或大賣場
    打零工維生，平均每月收入約13,000元，而以抗告人之每月
    平均收入，扣除華南銀行所提每月最少5,000 元之協商條件
    ，所剩餘額8,000 元，尚低於行政院所公佈97年臺灣省最低
    生活費用9,829 元而難謂足供抗告人維持符合人性尊嚴之基
    本生活所需，況抗告人尚有未成年子女一名及年邁母親須扶
    養（其中未成年子女部分4,000 元尚屬合理，惟其母親每月
    既領有敬老津貼4,000 元，復有其他二扶養義務人應共同負
    擔扶養義務，是抗告人此部分應負擔之扶養費用應為1,943
    元【計算式：（9,829元－4,000元）÷3人＝1,943元】），
    是以上開餘額顯然無法支應抗告人及其子女維持最低生活之
    所需，揆諸前開說明，抗告人應屬有不能清償債務之情形自
    明。
  (三)本件抗告人之月收入扣除華南銀行所提協商條件每月應清償
    之金額後，所剩餘額不足供抗告人及其子女、母親維持最低
    生活之所需已如上述，是以最大債權金融機構華南銀行所提
    出之協商條件，固未超出抗告人之收入，惟留與抗告人使用
    之資金過少，致使抗告人及其子女、母親無法維持最低基本
    生活之所需，從而，抗告人縱未與華南銀行協商成立，依前
    揭說明，仍應屬有不能清償債務或有不能清償之虞之情形。
    此外，抗告人並非從事營業活動之人，現今每月平均收入僅
    有13,000元，而所負之債務總額799,321元，未逾1,200萬元
    ，此有抗告人於原審所提出之債權人清冊及華南銀行所提財
    團法人金融聯合徵信中心回報債權金額資料為證，堪認抗告
    人確有不能清償債務之情。
四、綜上所述，抗告人並未從事營業活動，且其有不能清償債務
    之情事，而所負無擔保及無優先權之債務亦未逾 1,200萬元
    ，復未經法院裁定開始清算程序或宣告破產，又查無抗告人
    有消費者債務清理條例第6條第3項、第 8條或第46條各款所
    定駁回更生聲請之事由存在，抗告人聲請更生，要屬有據，
    應予准許。原審裁定駁回抗告人更生之聲請，容有未洽，抗
    告意旨求予廢棄，自屬有理由，爰廢棄原裁定，並依本條例
    第45條第1項及第16條第1項規定，裁定如主文第2、3項所示
    。
中    華    民    國    99    年    5     月    5     日
                  民事庭審判長法  官  徐世禎
                              法  官  邰婉玲
                              法  官  林淑鳳
以上正本係照原本作成。
本件裁定不得再抗告。
本裁定已於中華民國99年5月5日上午8時公告。
中    華    民    國    99    年    5     月    5     日
                              書記官  王鵬勝

司法院資訊處製作；財團法人民間司法改革基金會備份。
